臺灣高等法院刑事判決
110年度上易字第453號
上  訴  人  臺灣臺北地方檢察署檢察官
被      告  林正義

上列上訴人因被告詐欺案件，不服臺灣臺北地方法院109年度易
字第964號，中華民國109年12月23日第一審判決（起訴案號：臺
灣臺北地方檢察署109年度偵字第5285號），提起上訴，本院判
決如下：
    主  文
上訴駁回。
    理  由
一、公訴意旨略以：林正義可預見將存摺、金融卡及提款密碼金
    融帳戶資料提供他人時，有供不法詐騙份子利用，而幫助他
    人為財產犯罪之虞，竟不違背其本意，基於幫助他人詐欺之
    犯意，將其向彰化商業銀行股份有限公司（下稱彰化銀行）
    西松分行申請000-00000000000000號帳戶、向兆豐國際商業
    銀行股份有限公司（下稱兆豐銀行）所申設帳號000-000000
    00000號帳戶、向臺灣銀行所申設000-000000000000號帳戶
    之存摺、提款卡、提款密碼，交付予真實姓名年籍不明自稱
    「林聲達」之成年男子，該成年男子於取得上開帳戶資料後
    ，即與詐欺集團，基於意圖為自己不法所有之犯意聯絡，由
    該集團成員推由真實姓名不明之人，於如起訴書附表所示時
    間，分別撥打電話向如起訴書附表所示邱偉婷、蘇詩婷及徐
    純瑩等人，施用如起訴書附表所示之詐術，詐得如起訴書附
    表所示之金額。因認林正義涉犯刑法第30條第1項、第339 
    條第1項之幫助詐欺取財罪嫌。
二、按犯罪事實應按證據認定之，無證據不得認定犯罪事實；不
     能證明被告犯罪或其行為不罰者，應諭知無罪之判決。刑
    事訴訟法第154條第2項、第301條第1項定有明文。又認定犯
    罪所憑之證據，雖不以直接之證據為限，間接證據亦包含在
    內，然而無論直接證據或間接證據，其為訴訟上之證明，須
    於通常一般人均不致有所懷疑，而得確信其為真實之程度者
    ，始得據為有罪之認定，倘其證明尚未達於此一程度，而有
    合理之懷疑存在時，事實審法院已就其心證上理由予以闡述
    ，敘明其無從為有罪之確信，因而為無罪之判決，尚不得任
    意指為違法。又刑事訴訟法第161條已於民國91年2月8日修
    正公布，修正後同條第1項規定：檢察官就被告犯罪事實，
    應負舉證責任，並指出證明之方法。因此，檢察官對於起訴
    之犯罪事實，應負提出證據及說服之實質舉證責任。倘其所
    提出之證據，不足為被告有罪之積極證明，或其闡明之證明
    方法，無從說服法官以形成被告有罪之心證，基於無罪推定
    之原則，自應為被告無罪判決之諭知。
三、本件公訴意旨認被告林正義涉有上開幫助詐欺取財罪嫌，無
    非係以被告供述、告訴人邱偉婷、蘇詩婷、徐純瑩之指述、
    證人林聲達之證述、被告彰化銀行西松分行帳號000-000000
    00000000號帳戶申設資料及帳戶交易明細、被告兆豐銀行帳
    號000-00000000000號帳戶申設資料及帳戶交易明細、被告
    臺灣銀行帳號000-000000000000號帳戶申設資料及帳戶明細
    、被告與真實姓名年籍不明自稱「林聲達」之詐欺集團成員
    間之LINE對話紀錄、告訴人邱偉婷、蘇詩婷、徐純瑩遭詐騙
    之手機來電紀錄及轉帳列印資料等為其主要論據。　　
四、被告於原審固不否認有將其所申設之彰化銀行帳戶、兆豐銀
    行帳戶及臺灣銀行帳戶之存摺封面影本、金融卡及密碼寄予
    真實姓名年籍不詳之詐欺集團成員之事實，惟堅決否認有何
    幫助詐欺犯行，辯稱：有一名自稱「林聲達」之成年男子來
    電自稱可以協助辦理貸款，但需要我提供金融帳戶給對方作
    金融往來數據，銀行才容易撥款，所以我就依照他的指示將
    我所有的彰化銀行、兆豐銀行及臺灣銀行帳戶之存摺封面影
    本、金融卡及密碼寄給「林聲達」指定之收件人，後來「林
    聲達」又說要繳保證金，錢才撥得下來，所以我又以無摺存
    款的方式，分2次將總計新臺幣（下同）80,100元之金錢存
    入「林聲達」指定之帳戶，接著「林聲達」就失去聯絡，我
    去銀行刷簿子的時候，銀行行員說我的帳戶被凍結叫我趕快
    報案，我就主動到派出所說明案情等語。經查：
　㈠被告交付金融機構存摺、金融卡及密碼之經過
　　被告於108年12月6日接獲一名真實姓名年籍不明自稱「林聲
    達」之成年男子來電，自稱可協助被告辦理貸款，被告與「
    林聲達」加line成為好友，嗣被告依「林聲達」之指示將其
    向彰化銀行西松分行申設000-00000000000000號帳戶之存摺
    封面影本、金融卡及密碼，於108年12月6日下午3時36分許
    在臺北市○○區○○街00巷00號之7-11超商門市以ibon交貨便方
    式寄給「收件人：林X義，電話0000000000」，復又將其向
    兆豐銀行申設帳號000-00000000000號帳戶、向臺灣銀行申
    設000-000000000000號帳戶，於108年12月9日下午3時30分
    許在臺北市○○區○○街00巷00號的7-11超商門市以ibon交貨便
    方式寄給「收件人：林X義，電話0000000000」等情，有被
    告彰化銀行西松分行帳號000-00000000000000號帳戶申設資
    料及帳戶交易明細、被告兆豐銀行帳號000-00000000000號
    帳戶申設資料及帳戶交易明細、被告臺灣銀行帳號000-0000
    00000000號帳戶申設資料及帳戶明細、被告與真實姓名年籍
    不明自稱「林聲達」之詐欺集團成員間之LINE對話紀錄及統
    一超商交貨便服務單在卷可按。
　㈡被告依「林聲達」指示無摺存款借款保證金50100元及30000
    元　
　　被告依「林聲達」指示於108年12月16日下午2時43分許，以
    無摺存款的方式，存款50,100元至「林聲達」提供之帳戶（
    戶名：蘇永銓，臺灣中小企銀帳號000-00000000000），又
    於108年12月19日下午1時23分許，以無摺存款的方式，存款
    30,000元至「林聲達」提供的銀行帳戶（戶名：劉仕文，帳
    號000-00000000000000），被告於108年12月23日因至銀行
    發現無法刷存摺而得知帳戶遭警示凍結，遂主動到警局說明
    案情等情，有被告108年12月16日及同年月19日之存款憑條
    及與「林聲達」上開line對話在卷可憑。
　㈢被告交出之帳戶被充作詐欺集團使用　
　　真實姓名年籍不明自稱「林聲達」之成年男子於取得上開帳
    戶資料後，即基於意圖為自己不法所有之犯意聯絡，由該集
    團成員推由真實姓名不明之人，於如起訴書附表所示時間，
    分別撥打電話向如起訴書附表所示邱偉婷、蘇詩婷及徐純瑩
    等人，施用如起訴書附表所示之詐術，詐得如起訴書附表所
    示之金額等事實，為公訴人及被告所不爭（見原審卷第44至
    45頁），核與告訴人邱偉婷、蘇詩婷、徐純瑩之指述、證人
    林聲達之證述相符（見偵查卷第13至23頁、第263至264頁）
    ，並有告訴人邱偉婷、蘇詩婷、徐純瑩遭詐騙之手機來電紀
    錄及轉帳列印資料在卷可查。
　㈣本案欠缺證據證明被告具有具有幫助詐欺取財之不確定故意
    ，理由如下：
　⒈按刑法上幫助之行為，須有幫助他人犯罪之意思，如無此種故意，基於其他原因，以助成他人犯罪之結果，尚難以幫助論。申言之，交付帳戶而幫助詐欺取財罪之成立，必須幫助人於行為時，明知或可得而知被幫助人將持其所交付之帳戶向他人詐取財物，如出賣、出租或借用等情形，或能預知該帳戶被使用詐取他人財物之可能，始足當之。反之，如非基於自己自由意思而係被脅迫、遭詐欺等原因而交付，則交付帳戶之人並無幫助犯罪之意思，亦非認識收受其帳戶者將持以對他人從事詐欺取財等財產犯罪而交付，是其交付帳戶之相關資料時，既非能預測其帳戶將被他人作為詐欺取財等財產犯罪之工具，則其交付帳戶相關資料之行為，即不能成立幫助詐欺取財等犯罪。而於判斷帳戶交付者是否具有預見而不違背其本意之幫助犯意，應得斟酌帳戶資料交付前之對話、磋商、查證過程、事後之行為反應，並綜合帳戶交付人之理解判斷能力、教育智識程度、生活工作經歷及其他各項情事，予以研判，斷不能僅因帳戶交付人有提供帳戶之客觀行為，即認其有幫助詐欺取財之主觀犯意。再則，關於交付金融帳戶之人是否成立幫助詐欺取財罪，既因有受詐騙而交付帳戶資料之可能，基於無罪推定、罪疑唯輕之證據法則，就其是否確係基於直接故意或間接故意而為幫助詐欺取財行為，自應從嚴審慎認定，倘交付帳戶資料者有可能是遭詐騙所致，或其取得或迂迴取得者之使用已逸脫提供者原提供用意之範圍，而為提供者所不知者，於此情形，對其幫助犯罪故意之認定，無法確信係出於直接故意或間接故意為之，而仍有合理懷疑存在時，即應為有利於行為人之認定。
　⒉被告需款孔急誤信可辦理借款
　　證人林聲達因有借款需求，遭詐騙而於108年間傳送自己的
    身分證予他人等情，業據林聲達於偵訊時證述屬實（見偵查
    卷第263至264頁）。故在金錢壓力下被騙在台灣社會並非少
    見。而被告因有貸（借）款需求，以通訊軟體LINE與暱稱為
    「林聲達」者開始聯繫，「林聲達」開始時先傳送林聲達之
    身分證照片予被告，後要求被告拍攝身分證、存摺照片，此
    有被告提出其與「林聲達」間之LINE對話訊息在卷可參（見
    偵查卷第31頁），嗣被告因「林聲達」提及需要提供金融帳
    戶，把錢存入，製造金融往來數據，使銀行容易撥款，但又
    擔心存入的錢被被告領走，需要被告提供金融帳戶之提款卡
    及密碼，故被告乃依「林聲達」之指示寄送其之彰化銀行、
    兆豐銀行及臺灣銀行帳戶之存摺封面影本、金融卡及密碼予
    指定之人，此業據被告自陳在卷（見偵查卷第10、254頁）
    。觀諸本案發生經過，「林聲達」假扮民間借貸業者，先主
    動提供自己之身分證照片取信於被告，且其對於何以需提供
    金融帳戶存摺、提款卡、密碼，均有1套乍聽之下似合情合
    理之說詞，一般民眾倘亟需借款，未及深思熟慮，確有可能
    為其說詞所惑。雖以一般銀行借貸之徵信流程觀察，銀行等
    金融機構於辦理貸款事宜時，多會要求借款人提供擔保品、
    保證人，並當面確認對保事宜，以釐清借款人之借款真意，
    且不會向借款人索取帳戶資料等攸關個人財產機密之文件，
    被告亦自承20幾年前其前妻有帶其辦理貸款之經驗（見原審
    卷第113頁）。然其於108年12月6日提供彰化銀行帳戶之金
    融卡及密碼當下，帳戶內之餘額僅剩696元、於108年12月9
    日提供兆豐銀行及臺灣銀行之金融卡及密碼當下，帳戶內之
    餘額分別為1,085元及500元（見偵查卷第35、37頁），足見
    被告並非有相當資產或經濟能力之人，屬經濟上弱勢，以被
    告個人的信用情況，究與一般人可透過銀行等金融機構管道
    取得貸款情形有別，則被告在此急迫經濟壓力下，急需用錢
    ，又慮及自身財產狀況不佳，認為無法透過一般程序向銀行
    金融機構辦得信用貸款，非無可能。而坊間承接此等貸款甚
    多，被告亦係被動接到電話獲知可協助貸款事宜（見偵查卷
    第10頁），則被告循指示提供辦理貸款所需資料，為求順利
    獲得貸款而答應提供帳戶資料，難謂與常情相悖。被告辯稱
    其誤信對方可為其辦理貸款，始寄交提供3個帳戶之存摺封
    面影本、金融卡及密碼，係遭對方騙取帳戶等節，尚非無稽
    。
　⒊被告若有意幫助詐欺集團何須再匯款80100元之借款保證金
　　再查，被告於警詢、偵查及原審審理時均稱：在我寄出存摺
    影本、金融卡及密碼過去後，「林聲達」又說要繳交保證金
    ，所以我就在108年12月16日下午2時43分許，以無摺存款的
    方式，存款50,100元及30,000元至「林聲達」提供之帳戶等
    語（見偵查卷第10、254頁；原審卷第112頁），並提出其與
    「林聲達」間之LINE對話紀錄、存款憑條等件以資佐證（見
    偵查卷第33、38頁），足認被告前開所述另支付80,100元保
    證金予「林聲達」等情，應屬真實。再者，檢察官並未提出
    被告交付上開帳戶時，即行獲有利益之證據，果若被告有預
    見對方將會利用其金融帳戶從事犯罪行為，主觀上應知悉「
    林聲達」所稱協助辦理貸款乙事，乃屬虛偽不實，其若仍願
    意基於幫助詐欺取財之未必故意交出帳戶資料，衡情應無可
    能平白無償交出銀行帳戶之存摺封面影本、金融卡及密碼後
    ，又支付80,100元之保證金予「林聲達」而無故令自己蒙受
    財產損失且自陷危地之理。實則，被告因辦理網路貸款而遭
    騙取金錢及帳戶乙節，業經臺灣嘉義地方檢察署108年度偵
    字第9916號起訴書列為犯罪事實之被害人（見原審卷第49至
    82-16頁），益證被告實為受詐騙之被害人。基此，被告所
    辯係因申辦貸款，始誤信「林聲達」所言，而將3個銀行帳
    戶之存摺封面影本、金融卡及密碼寄交予其等節，尚難認子
    虛無憑。　
　⒋被告之行為客觀上亦難認有幫助詐欺之意
　　另觀諸被告所提寄交帳戶之存摺封面影本、提款卡及密碼之
    寄件單據，其「寄件人」清楚登載被告本人真實姓名（見偵
    查卷第37頁），而非填載不實或不全之姓名資料（例如：虛
    構之姓名、別稱或綽號、某先生／小姐等），果若被告確有
    幫助詐欺取財之主觀犯意，為避免將來遭人追緝，自會隱蔽
    或填載不實或不全之姓名，抑或透過他人寄送之方式而為，
    以利日後藉此飾詞卸責非係本人為之，然被告捨此未為，則
    其是否具有幫助詐欺取財之犯意，已非無疑。再者，被告於
    108年12月19日依「林聲達」指示存入保證金後，旋於108年
    12月20日積極詢問「林聲達」「今天幾點可以撥款呢？」、
    「怎麼都沒消息了？」、「快12點了，要告知我一下，我在
    急撥款，朋友急要錢」等語（見偵查卷第33頁），復於108
    年12月23日至銀行刷存摺發現帳戶被凍結後，即主動至臺北
    市政府警察局松山分局三民派出所報案各節，均與一般幫助
    詐欺取財之行為人，可預見並容任自己提供之帳戶資料將成
    為詐欺集團犯罪工具，故於交出帳戶資料後，即放任不管、
    不甚關心、不再與取得帳戶者多加往來之態度，顯然有別，
    益徵被告所辯其因深信確為貸款辦理所需，始交付前開金融
    帳戶，亦遭詐騙乙節，應堪憑信。被告既係遭詐欺集團成員
    以佯裝代辦貸款人員之方式行騙，進而提供該等帳戶之存摺
    封面影本、金融卡及密碼，而該取得帳戶者之使用，已全然
    逸脫被告原提供用意之範圍，實難認被告主觀上具有容任詐
    欺結果發生之幫助詐欺取財之不確定故意。
　⒌有社會經驗並非代表不會被詐騙
　　公訴人雖稱被告為具有相當社會經驗之人，理應知悉任意將
    金融機構之提款卡及密碼交付予他人，將使他人得自由領取
    帳戶內之金錢，卻仍執意為之，且被告有貸款經驗，明知金
    融機構放貸無須存摺或提款卡及密碼，卻交付前開物品予詐
    欺集團成員製造金流作為向銀行詐貸之用，其主觀上有幫助
    詐欺之犯意云云。惟查，詐欺集團之詐欺手法雖經大肆報導
    ，政府或電視報章媒體亦不斷提醒民眾多加注意防範，然仍
    屢屢傳出民眾遭到詐欺集團詐騙之消息，而其中更不乏社經
    地位較高之人士，亦不乏受騙之原因甚不合常情而可輕易辨
    識者，顯見對於社會事物之警覺性及對風險評估之能力本因
    人而異；再參酌被告於原審審理時自陳：長期從事鐵工臨時
    工的工作，106年腦幹出血後就沒有工作了，20幾年前前妻
    曾帶其至金融機構申辦貸款，等語（見原審卷第108、115、
    117頁），被告自106年起即因生病之故而未能工作，長期與
    社會脫節，經濟困窘，且被告先前從事之工作亦多為臨時工
    ，並非從事金融或司法實務工作之人，其對於私人代辦申貸
    之手續或流程本非明瞭，在此情況下，實難期待被告謹慎、
    冷靜思考對方所述是否合理，或詳究細節、提高警覺而免遭
    詐騙，遑論預見提供上開帳戶資料之風險，是其因疏於提防
    警覺，乃交付上開帳戶之存摺封面影本、金融卡及密碼，實
    有高度可能。因此，自不能徒以防範詐騙業經廣泛揭露、宣
    導，且被告行為時係50餘歲之成年人，或有貸款經驗及本件
    申貸顯有可疑及違法之處等節，即率認被告非僅單純上當受
    騙，其主觀上尚有幫助詐欺之不確定故意。從而，檢察官徒
    執上揭情詞，指稱被告主觀上應有幫助詐欺之不確定故意云
    云，無非僅係其單方面之推論或臆測之詞，尚乏積極證據佐
    憑，洵非可取。
  ㈤綜上所述，本案檢察官所舉證據方法，僅足證明被告交付其
    彰化銀行、兆豐銀行及臺灣銀行之存摺封面影本、金融卡及
    密碼予真實姓名年籍不詳LINE暱稱為「林聲達」之人；暨「
    林聲達」及所屬詐欺集團不詳成員嗣執上開帳戶為犯罪工具
    ，詐取告訴人邱偉婷、蘇詩婷、徐純瑩財物等客觀事實，然
    無足證明被告主觀上具幫助詐欺取財之不確定故意。本院審
    酌檢察官所舉上揭事證，均不足以證明被告有幫助詐欺取財
    之犯行，揆諸前揭說明，自應為被告無罪之諭知。原審亦同
    此認定，而為被告無罪之諭知，核無違法不當。　
五、上訴駁回之理由
　　檢察官上訴意旨並未提出其他補強證據，而仍以前詞反覆爭
    執，認為原審判決認事用法不當，顯無理由，自應予以駁回
    。　
六、被告經本院合法傳喚，無正當理由不到庭，爰不待其陳述，
    為一造辯論判決。　　
據上論斷，應依刑事訴訟法第368條、第371條，判決如主文。
本案經檢察官施清火到庭執行職務。
中　　華　　民　　國　　110 　年　　5 　　月　　26　　日
                  刑事第十二庭  審判長法　官  陳如玲　　
                                      法　官  郭惠玲 
                                      法　官  廖建瑜
以上正本證明與原本無異。
不得上訴。
                                      書記官  邵佩均
中　　華　　民　　國　　110 　年　　5 　　月　　26　　日
附表：
編號 告訴人 詐騙時間 詐欺方式 匯款時間、地點 詐騙金額（新臺幣） 1 告訴人邱偉婷 108年12月13日18時2分許 撥打電話向邱偉婷佯稱：伊係衛立兒生活館客服，出貨單金額有誤，將會有銀行客服說明如何止付等語，並推由另一詐欺集團成員自稱聯邦銀行客服唐主任向邱偉婷佯稱：要做止付，進行身分驗證等語，邱偉婷遂陷於錯誤，依指示操作網路銀行轉帳功能，導致帳戶金額匯至上揭兆豐銀行、臺灣銀行及彰化銀行帳戶。 108年12月13日20時40分許至同日21時40分許，在台中市○○區○○○○街0號0樓之2住處上網轉帳 1.49,987元 2.44,989元 3.34,102元 4.49,998元 5.15,123元 加手續費10元，共計199,209元 2 告訴人蘇詩婷 108年12月13日19時13分許 撥打電話向蘇詩婷佯稱：因誤刷信用卡約14,000元，會有富邦銀行人員連繫消帳等語，再由另一詐欺集成員向蘇詩婷佯稱：這筆誤刷金額要註銷，需提供一個銀行帳號等語，蘇詩婷遂陷於錯誤，依指示操作手機APP，導致中國信託銀行帳戶內款項94,003元匯至上揭彰化銀行帳戶內 108年12月13日20時51分許，以手機轉帳 94,003元 3 告訴人徐純瑩 108年12月13日18時47分許 撥打電話向告訴人徐純瑩佯稱：因信用卡誤刷，會與銀行人員連繫提前止等語，並再由詐欺集團成員自稱係銀行專員，向告訴人徐純瑩佯稱：需確認資料，驗證是否為本人等語，告訴人徐純瑩遂陷於錯誤，依指示操作銀行APP，導致帳戶內款項匯至上揭臺灣銀行帳戶內 1.108年12月13日　20時40分。 2.108年12月13日2　0時41分。 1.99,987元 2.16,012元 共計2筆